【裁判字號】    89,自,521
【裁判日期】    900411
【裁判案由】    偽造有價證券等
【裁判全文】
臺灣高雄地方法院刑事判決                          八十九年度自字第五二一號
    自  訴  人  丁○○
    自訴代理人  施秉慧律師
    自訴代理人  焦文城律師
    自訴代理人  張清富律師
    被      告  甲○○
    被      告  乙○○
    選任辯護人  鍾義
右列被告因詐欺案件，經自訴人提起自訴，本院判決如左：
    主  文
甲○○無罪。
乙○○被訴部分自訴不受理。
    理  由
壹、自訴意旨略以：自訴人丁○○係傳家房屋仲介公司之負責人，乙○○（實際姓名
    、年籍、住所均不詳，以下仍以乙○○稱之）係該公司副總經理。乙○○於八十
    八年間自稱本名為丙○○，向自訴人借款新台幣（以下同）六十萬元，並另委由
    同事林育正及馬宗安出面代向自訴人各借二十萬元，其間僅還五萬元。乃而由乙○○以丙○○名義簽發到期日為八十八年八月二十一日之本票四紙，金額共九十
    五萬元，交付自訴人作為債權擔保。被告甲○○確有一子名為丙○○，平日至上
    開仲介公司又與乙○○以母子相稱，乃致自訴人誤認乙○○係甲○○之子丙○○
    ，而於八十八年十月十一日，與乙○○就丙○○所有之高雄市苓雅區○○○路五
    十三巷二十一號九樓之三建物及座落之同區○○段一七八五號土地應有部分，簽
    訂附條件買賣契約，並於同年月十三日，由自訴人指定王瑞裕為買受人，出面與
    自稱丙○○之乙○○就上開房地簽訂正式買賣契約，並由甲○○當場將其子丙○○之印鑑証明、所有權狀等資料交付代書趙澤恕辦理過戶事宜，自訴人則支付十
    五萬元現金及五萬元支票予被告甲○○及乙○○，雙方並約定於過戶之前先辦理
    抵押權設定，以保障自訴人之權益。然因案外人許瓊文事後對該房地聲請假扣押
    ，致無法辦理所有權移轉登記，因認甲○○與乙○○母子相稱之行為，致自訴人
    陷於錯誤而誤認乙○○係丙○○而交付金錢，應與乙○○共同涉有詐欺犯行云云
    。
貳、無罪部分
一、按犯罪事實應依証據認定之，無証據，不得推定犯罪事實，刑事訟訴法第一百五
    十四條定有明文。又按詐欺取財罪之成立，主觀上需有不法所有之意圖，客觀上
    需有施詐術，致他人陷於錯誤而交付財物之行為始足當之，刑法第三百三十九條
    第一項定有明文。又共同正犯之成立需共犯間有主觀上之犯意聯絡及客觀上之行
    為分擔始得成立。
二、訊之被告甲○○自始即否認有與乙○○母子相稱，辯稱：伊因曾委託乙○○賣房
    屋，乃與乙○○相識，本件房地係伊子委託伊出賣，伊再委託乙○○尋找買主，
    八十八年十月十三日乙○○告訴伊已經找到買主，伊才帶相關資料至趙澤恕代書
    處簽訂買賣契約，依契約規定收受部分買賣價金二十萬元，其中五萬元由仲介公
    司先扣取，伊亦依約交付過戶之証件、資料予代書，並無與乙○○共同詐騙自訴
    人之財物等語。經查（一）、乙○○曾以介紹被告甲○○係其母親，被告亦未拒
    絕等情事固經証人鄭明哲、林育正、馬宗安於本院八十九年度訴字第九一九號民
    事案件審理中陳述在卷，且同案証人即代書趙澤恕亦於該案証稱乙○○到場時介
    紹被告為其母親時，被告直接點頭等語，此均有該案訊問筆錄影本在卷可為佐証
    。故自訴人因此而誤認乙○○係被告之子丙○○自非無可能。然此一母子相稱之
    客觀行為是否足以認被告與乙○○確有共同詐欺之犯行，仍應視被告主觀上是否
    明知乙○○有詐欺意圖，而故意以此行為，誤導自訴人，以促成乙○○詐財目的
    ，及自訴人交付乙○○財物是否因被告之誤導致陷於錯誤而為之等問題以為斷。
    （二）、自訴意旨所指八十八年八月間乙○○向自訴人所借一百萬元係由乙○○
    本人出面借得六十萬元，另四十萬元係乙○○委由同事林育正、馬宗安出面向自
    訴人各借得二十萬元，被告甲○○於借款之過程從未出面等情，業經自訴人於本
    院審理中自承明確。且此等借款之本票到期日均為八十八年八月二十一日，亦有
    該等本票影本四張在卷可按，足見借款之交付均係在八十八年八月二十一日之前
    。對照被告甲○○出面與自訴人所指定之王瑞裕簽訂本件房地買賣契約係在同年
    十月十三日，有該買賣契約書一份存卷可查等情，益見自訴人借款與乙○○與被
    告甲○○毫無關聯。綜此而論，自訴人同意借貸本件款項予乙○○，乃係其基於
    同事情誼及個人對乙○○之信任，與乙○○是否確為被告甲○○之子丙○○顯不
    相涉，自訴人縱對此事項有所誤認，亦不影響其借款予乙○○之決定。自訴意旨
    一再以被告與乙○○母子相稱，致其誤認乙○○為丙○○，進而推認被告有此共
    同詐欺之犯行，殊嫌無據。被告對此等借款既無任何共謀或參與行為，更難謂被
    告於此等借款與乙○○有何詐欺之犯意聯絡或行為分擔。（二）、自訴意旨所指
    被告共同詐欺之財物除上述借款外，尚有本件買賣契約簽訂時交付之二十萬元。
    然查本件系爭房地係被告之子丙○○所有，被告確經丙○○授權出售該房地，此
    業經丙○○於審理中陳証明確。被告實無必要勾結乙○○假冒丙○○以出售此房
    地甚明。且被告收受此部分買賣價金的同時，亦將丙○○之証鑑印明及所有權狀
    等辦理過戶之証件資料交付代書趙澤恕，縱其後因該房地遭假扣押而未能過戶，
    亦無由認定被告於訂約當時即有何詐欺意圖。蓋假扣押之聲請與執行均不事先通
    知相對人，被告自無從事先知悉。自訴人縱有誤認乙○○為被告之子丙○○之事
    實，而被告或因與乙○○關係親近而以母子相稱，偶然造成自訴人有此誤解，亦
    難認其主觀上有何與乙○○共同詐欺之意圖。（三）、惟查自訴人於八十八年十
    月十四日即簽約之翌日即由代書趙澤恕以甲○○交付作為辦理過戶用之証件資料
    ，向地政事務所辦理該房地之抵押權設定，擔保債權額為一百萬元。同年月十八
    日即向法院聲請拍賣抵押物裁定，並查封該房地，此為自訴人所不否認，並有本
    院八十九年度訴字第九一九號民事判決書一份附卷可稽。又自訴人於八十八年十
    月十一日即先行與乙○○簽訂此筆房地之附條件買賣契約，並於該契約中約定買
    賣價金為二百二十萬元，乙○○原欠自訴人之六十五萬元作為部分價金，四個月
    內乙○○仍得買回該房地或以更高價轉售該房地等內容，此有該附條件買賣契約
    書影本一份在卷可按。該附條件買賣契約書之訂定，被告並不在場，此業經代書
    趙澤恕於前開民事案件審理中陳明在卷。被告亦供稱從未見過該契約書。且被告
    若同意該附條件買賣契約內容，則無必要再於同年月十三日另行訂定買賣契約。
    綜此，足見被告對自訴人以買受該屋之方式，取得乙○○先前所欠債務之清償之
    事實並不知悉，亦無可能同意。故在自訴人方面觀之，自訴人或係誤認乙○○為
    被告之子丙○○，而認乙○○為本件房地之所有人，乃同意以買受該房地之方式
    與乙○○解決債務，致有指定王瑞裕與甲○○簽訂買賣契約，並交付二十萬元之
    行為，然被告既不知乙○○與自訴人之債務，亦不知自訴人於八十八年十月十一
    日與乙○○所簽之附條件買賣契約之情事，自亦無從與乙○○共謀誘使自訴人簽
    約交款。據此而論，被告於八十八年十月十三日出面與自訴人所指定之王瑞裕訂
    約，並交付過戶資料，自係出於出賣該房地之真意，並無為乙○○處理債務之意
    ，至其依買賣契約受領自訴人所交付之二十萬元（其中五萬元由仲介公司預扣）
    ，係依雙方所訂之買賣契約取得，既未施何詐術，亦無何詐財之意圖應甚明確。
    （四）、被告於本件交易僅實際取得十五萬元，此為自訴人所不否認，並有八十
    八年十月十三日所定之買賣契約可資為憑，自足認為真實。則按諸經驗法則與不
    動產之交易習慣，為保障賣方之交付之款項，固常有以設定同額抵押為擔保之情
    形。本件自訴人所交付之款項含仲介公司預扣之五萬元，亦僅二十萬元，為買方
    代理人之被告甲○○焉有可能同意自訴人設定一百萬元之抵押權。自訴人所指為
    保障其權益，雙方約定在過戶之前辦理本件抵押權設定云云顯無可採。再參酌自
    訴人於訂約之翌日即擅自設定該抵押權，第五日即聲請拍賣抵押物等情，自訴人
    並無買受本件房地之真意，而係藉買受該房地為由，以詐取所有權狀及印鑑証明
    等設定抵押權之証件資料，藉以設定抵押權應已明確。此觀諸自訴人於上述附條
    件買賣契約所定買回價款僅二百二十萬元，而竟願意以二百七十萬元之價格與被
    告訂定買賣契約，益可明瞭。蓋若依約履行，自訴人豈非平白損失五十萬元，自
訴人自始無履行契約之意至此已屬無疑。綜上所述，被告所辯未曾與乙○○母子
    相稱固無可採，然其既無共同詐欺之故意，復未施何詐術行為使自訴人陷於錯誤
    而交付財物，自無成立任何共同詐欺之餘地。此外復查無其它積極証據足証被告
    有本件詐欺犯行，自訴意旨所指被告犯罪事實自屬不能証明。爰為無罪之判決。
參、自訴不受理部分
一、按提起自訴，應於自訴狀內記載被告之姓名、性別、年齡、籍貫、職業、住所或
    居所或其他足資辨別之特徵，刑事訴訟法第三百二十條第二項第一款定有明文，
    此乃法定必備之程式。
二、自訴人提起本件自訴，雖於自訴狀上記載被告乙○○住高雄市○○○路五十三巷
    二十一號十樓。惟查該址並無乙○○設籍資料，且依上址傳訊，退回傳票之信封
    亦載明「原址本無此人」，此有法務部戶役政連結作業系統之查詢資料及該信封
    附卷可稽。且自訴人於本院審理中亦表明無法提供乙○○之真實姓名或年籍、住
    所等資料以供查証。本件自訴意旨關於被告乙○○之犯行，其起訴之程式顯有未
    備。此部分爰依刑事訟訴法第三百四十三條、第三百零三條第一款、第三百零七
    條，不經言詞辯論，逕為自訴不受理判決。
據上論斷，應依刑事訴訟法第三百四十三條、第三百零一條第一項、第三百零三條第
一款、第三百零七條，判決如主文。
中      華      民      國      九十      年      四      月    十一    日
                                      臺灣高雄地方法院刑事第七庭
                                          法  官  蔡  國  卿
右正本證明與原本無異。
如不服本判決，應於判決送達後十日內，向本院提出上訴狀。
                                          書記官  邱  靜  銘
中      華      民      國      九十      年      四      月    十三    日


司法院資訊處製作；財團法人民間司法改革基金會備份。
